臺灣高等法院刑事判決
                                   108年度上易字第1704號
上  訴  人
即  被  告  劉俊慧
選任辯護人  林傳哲律師（法律扶助律師）
上列上訴人即被告因侵占案件，不服臺灣桃園地方法院106年度
易字第598號，中華民國108年4月3日第一審判決（起訴案號：臺
灣桃園地方檢察署105年度偵字第18029號），提起上訴，本院判
決如下：
    主  文
原判決撤銷。
乙○○犯業務侵占罪，處有期徒刑陸月，如易科罰金，以新臺幣
壹仟元折算壹日。
    事  實
一、乙○○於民國105年3月18日，與甲○○簽立工程契約，承攬甲○○
    位在桃園市○○區○○路00○0號5樓住處之屋頂樓層板補強工程
    ，工程內容包含樓頂之鐵皮屋支撐、室內鋼管支撐及室內物
    品之搬遷和回復，為從事業務之人。詎乙○○竟意圖為自己不
    法所有，基於業務侵占之犯意，於105年3月31日將甲○○所有
    置於屋內之紅實木酒櫃搬移至桃園市○○區○○路0段0000號之
    雅翊工程有限公司（下稱雅翊公司）並侵占入己，經甲○○屢
    次催討歸還，均未予置理，嗣甲○○報警處理，始查悉上情。
二、案經甲○○訴由桃園市政府警察局龜山分局移送臺灣桃園地方
    檢察署檢察官偵查起訴。
    理  由
壹、證據能力
一、按被告以外之人於審判外之陳述，雖不符刑事訴訟法第159
    條之1至第159條之4等條文之規定，而經當事人於審判程序
    同意作為證據，法院審酌該言詞陳述或書面陳述作成時之情
    況，認為適當者，亦得為證據；當事人、代理人或辯護人於
    法院調查證據時，知有刑事訴訟法第159條第1項不得為證據
    之情形，而未於言詞辯論終結前聲明異議者，視為有前項之
    同意，同法第159條之5定有明文。本件下列所引用之被告以
    外之人於審判外之陳述，因檢察官、被告乙○○及其辯護人均
    同意有證據能力（見本院卷第97至98頁），本院審酌該等言
    詞或書面陳述作成時，並無違法取證等不當情形，以之作為
    證據應屬適當，均得作為證據使用。
二、本判決以下所引用之非供述證據，均與本件事實具有自然關
    聯性，且核屬書證、物證性質，又查無事證足認有違背法定
    程序或經偽造、變造而取得等須予排除之情事，復經本院依
    刑事訴訟法第164條、第165條踐行物證、書證之調查程序，
    檢察官、被告及其辯護人對此部分之證據能力亦均不爭執，
    均有證據能力。
貳、實體部分
一、認定犯罪事實所憑之證據及理由
  ㈠訊據上訴人即被告乙○○矢口否認有何業務侵占犯行，辯稱：
    我將紅實木酒櫃載走的時候，告訴人甲○○之妻朱繼媛在場有
    點頭，並沒有反對，只是嘴巴沒有說好或不好，當時告訴人
    甲○○並沒有在桃園那裡，都是由他太太在工地現場決定事情
    ，我將酒櫃搬到雅翊公司（即名家人力仲介公司）外面擺放
    ，當天就把它分解了，後來雅翊公司的人說想要放工具，才
    把櫃子組起來放在室內，但我並不知情，我並沒有侵占云云
    。辯護人為被告辯稱：搬移傢俱並非被告承攬工程之範圍或
    附隨事務，非屬業務；該紅實木酒櫃體積龐大，殊難想像在
    被告搬運時朱繼媛竟毫無所悉；若被告基於不法所有意圖而
    侵占該酒櫃，豈會將該酒櫃拆成木板，隨意堆放在雅翊公司
    門口而任由日曬雨淋，被告一再表示係獲得朱繼媛同意，並
    非無據，應為被告無罪之判決等語。經查：
  ⒈被告於105年3月18日，與告訴人簽立工程契約，承攬告訴人
    住處之屋頂樓層板補強工程，及於同月31日將告訴人所有置
    於屋內之紅實木酒櫃搬移至雅翊公司等事實，業經被告於警
    詢、偵查、原審及本院審理時均坦承不諱（見105年度偵字
    第18029號偵查卷〈下稱偵卷〉第3至4頁、第32至33頁、第35
    至36頁，原審106年度易字第598號卷〈下稱原審卷〉第88頁、
    第125至126頁、第191至199頁，本院卷第94至96頁、第126
    頁），核與證人即告訴人甲○○於警詢、偵查及原審時；證人
    朱繼媛與邱鴻如分別於偵查及原審時證述情節相符（見偵卷
    第9頁、第33至35頁、第58至59頁，原審卷第160至188頁）
    ，並有工程契約、LINE對話紀錄截圖、告訴人住處及酒櫃照
    片、桃園市政府警察局龜山分局扣押筆錄暨扣押物品目錄表
    、雅翊公司照片附卷可參（見偵卷第13至26頁、第48頁、第
    65至67頁、第70頁），此部分之事實，首堪認定。
  ⒉證人朱繼媛於偵查中證稱：我們一開始就講明酒櫃要留著，
    我到施工現場時沒有看到酒櫃，被告說因為酒櫃體積龐大，
    先載到朋友家暫放，之後會跟其他傢俱一起載到我的新家，
    後來就沒有看到酒櫃，我並沒有告知被告因為酒櫃背板有破
    損所以不要酒櫃了，我們就是一直要留下這個酒櫃等語（見
    偵卷第34頁），復於原審時證稱：我先生囑咐我在施工期間
    每天去開、關門，我們告訴被告有一組沙發和酒櫃是我們要
    搬到新家，被告在某一天先把椅子搬到新家，於105年3月31
    日中午吃完飯後，被告跟我說要把酒櫃先搬下來，我於下午
    1點多到施工現場時，沒看到酒櫃，被告說因為樓下沒有置
    放空間，所以將酒櫃載到朋友家，那邊有空地可放，這樣他
    才能施工等語（見原審卷第174至182頁），核其所述前後一
    致而無矛盾，足認證人朱繼媛已表明欲將該酒櫃留下載往新
    家，並無拋棄酒櫃之表示，且被告係對朱繼媛告知暫時將酒
    櫃載至他處放置。又被告於警詢及偵查時供稱：我有詢問朱
    繼媛是否要將酒櫃載到桃園市大興路那邊的住處，她看到酒
    櫃的背板已經破損，就口頭請我順便將一些不要的藤椅一起
    載去丟掉，我才將該酒櫃先載到名家人力仲介公司門口放著
    ，該酒櫃確實是朱繼媛口頭說不要請我載去丟掉的等語（見
    偵卷第4、33頁），即係朱繼媛口頭明示告知已不要該酒櫃
    而請被告搬走移除；然被告於原審及本院審理時，卻又供稱
    ：我要搬的時候朱繼媛也沒有阻止我，朱繼媛沒有說好，也
    沒有說不好，只有稍微點頭一下（見原審卷第88頁反面、第
    126、193頁，本院卷第94至95頁），而謂朱繼媛並未口頭說
    好或不好，亦未阻止，僅稍微點頭而已。是關於被告將紅實
    木酒櫃搬離施工地點前，究係如何向朱繼媛告知、朱繼媛反
    應為何等節，被告前後所供已有明顯不一，實難以遽信。
  ⒊被告於原審陳稱：當時朱繼媛在整理6樓的東西，因為該酒櫃
    會影響施工，我就問朱繼媛說這個酒櫃還要不要，朱繼媛無
    法回答，也沒有跟我說要搬到她家還是怎樣，我就說不然我
    載去拿去朋友的人力公司那裡放著，如果酒櫃爛掉了，我釘
    1個新的給你，那時酒櫃已經放在貨車上，朱繼媛仍答不出
    來，我就載走了（見原審卷第193至195頁），繼於本院陳稱
    ：該酒櫃需要移動才可以施工，但沒有地方放，所以我就把
    酒櫃搬走了等語（見本院卷第95頁），足見被告係因該酒櫃
    置放在施工現場，導致施工上困難，故有搬移必要。然被告
    於施工前，已將原置於屋內之家具、衣物均搬移至告訴人之
    新家乙節，業據被告、告訴人、證人朱繼媛於原審時均供陳
    在卷（見原審卷第169、182頁、第193至195頁）；證人即名
    家人力仲介公司會計邱鴻如於原審亦證稱：我們人力公司承
    攬業務，如果是業主要我們幫忙清運，通常是要收費的，如
    果員工把家具搬來公司門口放，通常是請清潔隊來清運，或
    是看誰要就自己搬走，被告沒有說要找清潔隊把該酒櫃搬走
    ，基本上垃圾車來載都要新臺幣（下同）4,500元以上等語
    明確（見原審卷第184至186頁）。倘如被告所稱，當其詢問
    朱繼媛應如何處理時，朱繼媛並無回應，衡諸一般經驗法則
    ，被告本應先向告訴人或朱繼媛確認後再行處理，抑或循前
    例將該酒櫃載往告訴人之新家放置即可完事，此應為承包工
    程之人確認釐清責任之通常作法，被告何須又多此一舉，先
    將該酒櫃載往雅翊公司，再承諾嗣後會歸還，並稱若酒櫃之
    木板有破損，會再另行製作1個紅酒櫃送予告訴人，甚且可
    能須自掏腰包委請清潔隊前來收取該酒櫃，此舉花費被告之
    時間、金錢甚鉅，實與常情有悖，況無論是告訴人或朱繼媛
    均堅稱自始並未同意被告將該酒櫃搬移至雅翊公司存放。是
    被告辯稱其經朱繼媛同意始將酒櫃搬走云云，係屬卸責之詞
    ，並不足採。
  ⒋證人邱鴻如於原審時復證稱：被告將該酒櫃載來雅翊公司時
    ，該酒櫃是拆散的，後來被告組裝起來，並且搬進公司使用
    ，用來放衣服、鞋子，一直使用到被告離職為止，使用期間
    有超過1個月等語（見原審卷第185至188頁），被告於原審
    亦供承：我一開始是先把該酒櫃放到雅翊公司門口，後來又
    放到裡面去使用，我雖然在5月間跟告訴人說「酒櫃早就被
    拆成廢物丟掉」，但其實該酒櫃係放在雅翊公司裡面給員工
    們使用，當時我還沒離職等語（見原審卷196至198頁），並
    有雅翊公司照片附卷可參（見偵卷第70頁），堪認被告將該
    酒櫃載往雅翊公司後，並非以廢棄物處理，而係將該酒櫃重
    新組裝後放置衣物、鞋子等物品，堪認被告確有將該酒櫃挪
    為己用、侵占入己之犯意，主觀上顯具有為自己不法所有之
    意圖。被告於本院辯稱係雅翊公司的人想要放工具才將酒櫃
    組裝放在室內使用，但其並不知情云云（見本院卷第94頁）
    ，顯非事實。又依被告與告訴人間之工程契約，被告負有完
    工時將施工搬離之設備回復原狀之義務，且被告於本院審理
    時亦坦認該工程已完工（見本院卷第95頁），倘被告並無侵
    占酒櫃之主觀犯意，被告即應於完工時將該酒櫃置回原處，
    或應於告訴人於105年4、5月間一再追討酒櫃時，即歸還予
    告訴人，然被告卻屢屢推託、拒不返還，縱認被告與告訴人
    於當時已因工程變更及工程款給付問題有所齟齬，被告或因
    情緒不佳而不願花費時間勞力將該酒櫃返還，然被告未曾向
    告訴人表示酒櫃仍然存在但不願載回，反而向告訴人訛稱「
    紅酒櫃早就被拆成廢木丟掉」等語，有被告與告訴人之LINE
    對話紀錄截圖照片在卷可憑（見偵卷第19至25頁），益徵被
    告具有業務侵占之主觀犯意甚明。辯護人雖辯稱若被告有侵
    占犯意，豈會將酒櫃拆成木板並置於雅翊公司門外日曬雨淋
    云云，惟被告係為便於搬移而將該酒櫃拆成木板，嗣後自行
    組裝仍能正常使用，自屬將酒櫃易持有為所有之行為，辯護
    人所辯尚不足為有利被告之認定。
  ㈡按刑法上所謂業務，係指個人基於其社會地位繼續反覆所執
    行之業務，包括主要業務及其附隨之準備工作與輔助事務在
    內，至於執行此項業務，有無報酬，是否賴以為生，均與業
    務之成立無關（最高法院89年度台上字第8075號、87年度台
    非字第295號判決意旨參照）。觀諸前開工程契約第2條乙方
    （即被告）應給付之標的及工作事項第1、5項分別記載：「
    假設工程-6樓鐵皮屋支撐、5樓室內鋼管支撐、室內物品搬
    遷及回復」、「因施工方便所拆除之設備、設施（例如6樓
    廁所、鐵皮等），完工後應恢復原狀」等語，可知除主要工
    程部分外，若因施工而拆除、搬移之室內物品，被告應於完
    工後回復原狀，此為工程合約所明訂，屬被告承作工程之輔
    助事務，應為被告之業務範圍，被告為從事業務之人，其因
    業務關係而侵占所持有之酒櫃，自屬業務侵占行為，亦堪認
    定。辯護人辯稱搬移傢俱並非被告承攬工程之範圍或附隨事
    務，非屬業務等語，並非可採。
  ㈢綜上，被告否認犯罪，並不足採，本件事證明確，被告犯行
    堪以認定，應依法論科。
二、論罪：
  ㈠核被告所為，係犯刑法第336條第2項之業務侵占罪。公訴意
    旨認被告係犯刑法第335條第1項之普通侵占罪，尚有未合，
    惟其基本社會事實同一，並經本院諭知被告涉犯刑法第336
    條第2項之罪名（見本院卷第79、121頁），而無礙於被告訴
    訟上之防禦，自得變更起訴法條予以審理。
  ㈡被告前①因違反懲治盜匪條例等案件，經臺灣高雄地方法院以
    80年度訴字第531號判決判處有期徒刑8年、4月，應執行有
    期徒刑8年2月確定，於83年8月23日縮短刑期假釋出監並付
    保護管束，嗣經撤銷假釋，尚餘殘刑4年5月20日；②因竊盜
    案件，經臺灣高雄地方法院以87年度易緝字第94號判決判處
    有期徒刑3月確定；③因侵占案件，經臺灣高雄地方法院以87
    年度易字第2553號判決判處有期徒刑1年確定，上開①部分所
    餘殘刑4年5月20日，與②、③部分接續執行，於90年2月6日縮
    短刑期假釋出監並付保護管束，復經撤銷假釋，尚餘殘刑2
    年2月21日；④因偽造有價證券等案件，經臺灣桃園地方法院
    以99年訴字第1028號判決判處有期徒刑3年2月、5月、3月，
    應執行有期徒刑3年6月確定，並與前開殘刑2年2月21日接續
    執行，於104年6月22日縮短刑期假釋出監並付保護管束，嗣
    於104年12月8日期滿未經撤銷假釋，視為執行完畢，有本院
    被告前案紀錄表在卷可參，其於受有期徒刑執行完畢後5年
    內，故意再犯本案有期徒刑以上之罪，符合刑法第47條第1
    項之累犯要件。惟被告於構成累犯之前案與本案犯罪，性質
    上固均為故意犯罪，惟犯罪型態並非完全相同，亦非反覆實
    施同一罪質之犯罪，尚難認被告就本案犯行有何特別惡性及
    刑罰反應力薄弱情形。揆諸司法院釋字第775號解釋意旨，
    衡酌罪刑相當及比例原則，爰不依刑法第47條第1項規定加
    重最低本刑。
三、撤銷原判決之理由：
  ㈠原審經審理之結果，以被告犯罪事證明確，予以論罪科刑，
    固非無見。惟按刑事審判旨在實現刑罰權分配之正義，故事
    實審法院對於被告之量刑，應符合比例、平等及罪刑相當原
    則，使輕重得宜，罰當其罪；量刑之輕重，固屬事實審法院
    得依職權自由裁量之事項，惟仍應受比例原則及公平原則之
    限制，以符罪刑相當之原則，否則其判決即非適法（最高法
    院96年台上字第7448號、99年台上字第4568號判決意旨參見
    ）。查被告所侵占之酒櫃為紅實木材質，高約1.2公尺，告
    訴人購買時價值為10萬元，然於遭被告侵占時已購買使用達
    10年以上，此經告訴人陳明在卷（見偵卷第9頁反面、第35
    頁，原審卷第162頁），且參酌證人邱鴻如證稱在公司看到
    該酒櫃時，櫃子已經很舊了，門板亦有損壞，有被拆過，其
    個人覺得是蠻舊蠻爛的等情（見偵卷第59頁，原審卷第184
    頁），被告復供稱該酒櫃中間部分背板已經腐爛等語，衡情
    木質傢俱經長期使用，確有因環境潮濕而容易腐敗之可能。
    足認被告侵占該酒櫃時，依該酒櫃之使用年限、保存情形而
    估算折舊後，剩餘經濟價值應屬不高。是以被告犯罪侵害法
    益之程度、犯罪之情節以觀，原審就被告之業務侵占行為予
    以宣告量處有期徒刑8月，尚有過重，與罪刑相當及比例原
    則難謂無違，即有未洽。被告上訴否認犯罪雖不足採，然原
    判決既有上述可議之處，仍屬無可維持，應由本院予以撤銷
    改判。
  ㈡爰審酌被告承攬告訴人住處之屋頂樓層板補強工程，業務範
    圍包含處理鐵皮屋支撐、室內鋼管支撐及室內物品之搬遷和
    回復等事項，竟將告訴人所有之酒櫃侵占入己，損害告訴人
    之財產法益，所為實無可取，犯後否認犯行，亦未與告訴人
    和解、賠償損害，然斟酌該酒櫃因長期使用、氣候潮溼等因
    素而有損壞，價值不高，且被告僅將之置於公司使用而未變
    賣或為其他處分，其因犯罪而實際獲利程度有限，並衡酌被
    告犯罪之動機、手段、目的、前科素行，其為國中肄業、需
    撫養未成年子女，現擺攤販維生（見本院卷第126至127頁）
    之智識程度、家庭生活狀況及工作情形等一切情狀，量處如
    主文第2項所示之刑，並諭知易科罰金之折算標準。
  ㈢刑法關於沒收之規定，於104年12月30日修正公布，並自被告
    行為後之105年7月1日起施行。修正後刑法第2條第2項規定
    ，沒收、非拘束人身自由之保安處分適用裁判時之法律。是
    有關沒收之法律適用，並無新舊法比較之問題，應一律適用
    修正後刑法相關規定。按犯罪所得，屬於犯罪行為人者，沒
    收之；又犯罪所得已實際合法發還被害人者，不予宣告沒收
    或追徵。刑法第38條之1第1項、第5項分別定有明文。被告
    侵占之紅實木酒櫃，屬被告之犯罪所得，該酒櫃嗣經尋獲且
    由告訴人確認無誤，惟因酒櫃已非完整，告訴人僅願意簽立
    贓物領據，但表示欲將酒櫃繼續放置在該處，日後再作處理
    ，而不願將酒櫃領回，此為告訴人於警詢時所陳明（見偵卷
    第64頁），並有贓物領據在卷可查（見偵卷第69頁），仍應
    認為被告之犯罪所得即該酒櫃業已實際合法發還被害人，依
    刑法第38條之1第5項規定，不予宣告沒收。
據上論斷，應依刑事訴訟法第369條第1項前段、第364條、第299
條第1項前段、第300條，刑法第2條第2項、第336條第2項、第41
條第1項前段、第38條之1第5項，刑法施行法第1條之1、第2項前
段，判決如主文。
本案經檢察官鄧瑋琪提起公訴，檢察官侯千姬到庭執行職務。
中    華    民    國   108    年    12     月    19   日
                  刑事第九庭審判長法  官  潘翠雪
                                  法  官  陳俞婷
                                  法  官  林庚棟
以上正本證明與原本無異。
不得上訴。
                                  書記官  彭威翔
中    華    民    國    108   年    12    月    20    日
附錄本案論罪科刑法條全文
中華民國刑法第336條：
對於公務上或因公益所持有之物，犯前條第1項之罪者，處1年以
上7年以下有期徒刑，得併科5千元以下罰金。
對於業務上所持有之物，犯前條第1項之罪者，處6月以上5年以
下有期徒刑，得併科3千元以下罰金。
前二項之未遂犯罰之。